【裁判字號】    99,訴緝,33
【裁判日期】    990519
【裁判案由】    脫逃
【裁判全文】
臺灣彰化地方法院刑事判決              99年度訴緝字第33號
公  訴  人  臺灣彰化地方法院檢察署檢察官
被      告  甲○○
上列被告因脫逃案件，經檢察官提起公訴（97年度偵字第4344號
），本院改依簡式審判程序審理判決如下：
    主  文
甲○○共同依法拘禁之人以強暴脫逃未遂，累犯，處有期徒刑玖
月。
    事  實
一、甲○○前因犯強盜罪，經本院以90年度訴字第654號判決判
    處有期徒刑6年4月確定，入獄執行後，於民國（下同）96年
    2月16日假釋出獄，至97年1月30日假釋期滿未經撤銷以執行
    完畢論。詎甲○○仍不知悔改，於97年4月21日因他案經羈
    押於臺灣彰化看守所（以下簡稱：看守所），而與郭國明（
    已經本院審結，判處有期徒刑1年2月，現上訴於臺灣高等法
    院臺中分院）、蔡少洋（已經本院審結，判處有期徒刑1 年
    ，現上訴於臺灣高等法院臺中分院）、林銘遠（已經本院審
    結，判處有期徒刑1年確定）、曾明華（已經本院為協商判
    決，判處有期徒刑8月確定）、蔡坤祐（已經本院為協商判
    決，判處有期徒刑6月，如易科罰金，以新台幣1千元折算1
    日確定。）等人【另郭國明等5人因他案經羈押之起日，各
    詳如附表所示】，共同拘禁於該看守所1舍5房，均為依法拘
    禁之人，在林銘遠於97年4月22日入看守所後至97年4月25日
    前某時，其等6人互為強暴脫逃之犯意聯絡，並於97年4月25
    日晚間某時，決定趁隔日即97年4月26日星期六看守所人力
    較少時，利用該日下午所方人員來收取衣物之際，採取脫逃
    行動。適於97年4月26日日下午3時30分許，看守所管理員呂
    蓬仁及替代役林冠寬2人至該1舍5房開啟房門收取衣物之際
    ，其等即按既定計畫，先由郭國明、蔡少洋將1舍5房之房門
    撞開衝出房外，以徒手毆擊之強暴方式，攻擊呂蓬仁、林冠
    寬，欲奪取管制門之鑰匙，曾明華、甲○○與林銘遠見狀隨
    即衝出該舍房至中央台，由曾明華持預藏磨尖之筷子1支（
    未經扣案），林銘遠、甲○○則以徒手毆擊等之強暴方式，
    攻擊位於該處之主任管理員吳天惠，以阻止伊觸動警報器求
    援，造成中央台主任吳天惠受有左側髖骨骨折之傷害（傷害
    部分未據告訴，檢察官亦未起訴）；其後甲○○則守在進入
    中央台之門口，欲阻止其他看守所援手之進入，而郭國明、
    蔡少洋於奪得林冠寬持有之管制門鑰匙後，隨即拋給最後衝
    出該1舍5房之蔡坤祐，蔡少洋並趕至中央台，就地拿取看守
    所內之板凳攻擊到場支援之管理員程惠德。嗣看守所之管理
    員白憲欽、林裕清等人因聽見呼叫聲，乃陸續抵達現場支援
    ，將其等制伏後，始未得逞。
二、案經臺灣彰化看守所移送臺灣彰化地方法院檢察署檢察官偵
    查後起訴。
    理  由
一、程序部分：
    被告甲○○所犯之本案犯罪，係死刑、無期徒刑、最輕本刑
    為3年以上有期徒刑以外之罪。其於準備程序就上開被訴事
    實為有罪之陳述，經受命法官告知簡式審判程序之旨，並聽
    取其與公訴人之意見後，本院認無不得或不宜改依簡式審判
    程序進行之情事。爰依刑事訴訟法第273條之1第1項、第284
    條之1規定，經合議庭裁定由受命法官獨任進行簡式審判程
    序，先予敘明。
二、訊據被告對於上開事實坦承不諱，核與證人即共同被告曾明
    華於偵查中結證稱：係共同被告郭國明提議脫逃，分工情形
    係由伊磨了4支筷子，交給共同被告郭國明，伊自己拿1支，
    門（指1舍5房之門）打開之後，伊即去中央台，係要讓主任
    不要按警報器等語（見偵卷第31頁背面、第32頁）；證人即
    共同被告蔡少洋於偵查中結證稱：脫逃係共同被告郭國明所
    提議，案發當時伊有拿板凳打主任等語（見偵卷第31頁背面
    、第32頁背面）；以及證人即共同被告郭國明於偵查中結證
    稱：脫逃係大家之共識，分工情形由伊負責開門，讓共同被
    告蔡少洋對付開門之主管，被告甲○○及共同被告曾明華、
    林銘遠負責中央台，共同被告蔡坤祐負責開門，搶鑰匙是共
    同被告蔡少洋，伊負責支援蔡少洋不要讓替代役跑來跑去，
    其等係按床位來分工等語甚明（見偵卷第50頁）；並據證人
    即共同被告蔡坤祐於本院98年12月17日審理時結證稱：剛開
    始閒聊時，聽到他們有脫逃之意思，過了一陣子，即看見磨
    尖之筷子置於水房，他們原本打算於被告甲○○進5房時衝
    出去，結果因外面人多，就未出去，之後他們又打算於共同
    被告林銘遠進5房時衝出去，後來看了看又取消，其後共同
    被告蔡少洋、郭國明跟被告甲○○及共同被告林銘遠聊天時
    ，跟其2人提脫逃計畫，並跟其2人洗腦，原本被告甲○○及
    共同被告林銘遠無意願，後來就答應了，在脫逃前一天星期
    五晚上，計畫隔天星期六收衣服時，要衝出去，由共同被告
    郭國明、蔡少洋先趁收衣服時，將門撞開，讓共同被告曾明
    華、林銘遠及被告甲○○至中央台制伏主管，制伏主管是要
    讓主管拿出鑰匙，拿鑰匙之目的，係要開門，當時有提到要
    搶2個遙控器，共同被告郭國明、曾明華、蔡少洋有說服伊
    一起脫逃，大家再各跑各的，伊因想家，才會同意，而在實
    行脫逃行為當時，有人往伊這邊丟鑰匙，掉在地上，伊撿起
    鑰匙後，有打算去開門等語（見本院卷(三)第72、73頁）之情
    節相符；再者，被告甲○○與共同被告郭國明等人基於上開
    強暴脫逃之犯意聯絡，進而於97年4月26日下午3時30分許，
    以強暴手段實行脫逃行為，惟經看守所管理人員制伏而未遂
    等情，亦有公訴人提出案發當時之監視錄影光碟，其錄影畫
    面經勘驗之情形為：被告等人衝出禁見房（即上述之1舍5房
    ），被告等人從禁見房管制門衝出後，多人在現場扭打，另
    衝至中央台之被告等人，有人試圖開門，該處亦有多人扭打
    ，其後所方支援人力到達，有本院於98年11月5日審理時之
    勘驗結果可憑（見本院卷(三)第3頁），及該錄影畫面之翻拍
    照片8張在卷可參（本院卷(三)第86-93頁）；復有證人即看守
    所之管理人員呂蓬仁、林冠寬、程惠德、白憲欽及林裕清於
    偵查中之證述可證（見偵卷第28-30頁）；且看守所中央台
    主任吳天惠確實因被告等人之強暴脫逃行為，而受有左側髖
    骨骨折之傷害一情，亦有員生醫院之診斷證明書1份在卷可
    證（見偵卷第6頁）。又本案共同被告曾明華當時持用之磨
    尖筷子，雖未據扣案，但從被告等人，除共同被告蔡坤祐未
    出手與看守所之管理人員扭打外，其餘均有出手扭打，共同
    被告蔡少洋更持板凳毆打管理人員，顯見被告等人確有以不
    法腕力之強暴手段，實行脫逃行為，僅因遭看守所管理人員
    之控制而止於未遂無疑。足認被告之自白與事實相符，可以
    採信。是本案事證明確，被告上開共同以強暴手段為脫逃行
    為而未遂之犯行，堪以認定，應依法論科。
三、論罪科刑部分：
(一)核被告甲○○所為，係犯刑法第161條第4項、第2項之強暴
    脫逃未遂罪，被告甲○○就上開犯行，與共同被告郭國明、
    蔡少洋、曾明華、蔡坤祐及林銘遠等人間，互有犯意之聯絡
    及行為之分擔，皆為共同正犯。又被告已著手於脫逃行為之
    實施，惟未達於脫逃之結果，為未遂犯，爰依刑法第25條第
    2項之規定減輕其刑。查被告前因犯強盜罪，經本院以90年
    度訴字第654號判決判處有期徒刑6年4月確定，入獄執行後
    ，於96年2月16日假釋出獄，至97年1月30日假釋期滿未經撤
    銷以執行完畢論等節，有臺灣高等法院被告之前案紀錄表1
    份在卷可按。被告於上開徒刑執行完畢後，5年以內故意再
    犯本件有期徒刑以上之罪，為累犯，應依刑法第47條第1項
    規定，加重其刑，並依法先加後減。
(二)審酌被告除有上述累犯前科外，另有殺人未遂、搶奪、贓物
    、竊盜、脫逃及違反麻醉藥品管理條例等犯罪前科，有前揭
    臺灣高等法院被告前案紀錄表可參，素行不佳；其因他案羈
    押於看守所，卻共同以強暴之脫逃手段，意圖破壞國家司法
    權之行使，所為甚屬不該；惟念及被告並非首謀，係受共同
    被告郭國明之影響而參與犯罪，另於犯後坦承犯行，態度尚
    佳，以及其所為僅止於未遂，予以減輕其刑；暨斟酌其犯罪
    之動機、目的、手段及所生危害等一切情狀，公訴人於審理
    時雖以言詞求為對被告量處有期徒刑11月，然本院經審酌上
    情後，認公訴人所為求刑尚嫌稍重，乃核情量處如主文所示
    之刑。
(三)至於共同正犯曾明華於為本案犯行時所持用之筷子1支，固
    屬共同正犯曾明華所有供本案犯罪所用之物，惟因未經扣案
    ，不能證明仍然存在，為免日後執行困難，爰不予宣告沒收
    ，附此敘明。
據上論斷，應依刑事訴訟法第273條之1第1項、第284條之1、第
299條第1項前段，刑法第28條、第161條第4項、第2項、第25條
第2項、第47條第1項，判決如主文。
本案經檢察官林于人到庭執行職務。
中    華    民    國    99    年    5     月    19    日
                    刑事第三庭        法  官  陳銘壎
以上正本證明與原本無異。
如不服本判決應於收受判決後10日內向本院提出上訴書狀，並應
敘述具體理由；其未敘述上訴理由者，應於上訴期間屆滿後20日
內向本院補提理由書(均須按他造當事人之人數附繕本)「切勿逕
送上級法院」。
中    華    民    國    99    年    5     月    19    日
                                      書記官  楊筱惠
附錄本案論罪科刑法條全文：
中華民國刑法第161條：
依法逮捕、拘禁之人脫逃者，處1年以下有期徒刑。
損壞拘禁處所械具或以強暴脅迫犯前項之罪者，處5年以下有期
徒刑。
聚眾以強暴脅迫犯第一項之罪者，在場助勢之人，處3年以上10
年以下有期徒刑。首謀及下手實施強暴脅迫者，處5年以上有期
徒刑。
前三項之未遂犯，罰之。
附表：
┌────┬──────────┐
│共同被告│脫逃前他案之羈押起日│
├────┼──────────┤
│郭國明  │96年12月19日        │
├────┼──────────┤
│曾明華  │97年3月4日          │
├────┼──────────┤
│蔡少洋  │97年3月22日         │
├────┼──────────┤
│蔡坤祐  │97年4月10日         │
├────┼──────────┤
│林銘遠  │97年4月22日         │
└────┴──────────┘

司法院資訊處製作；財團法人民間司法改革基金會備份。
